臺灣高等法院刑事判決
111年度原上訴字第175號
上  訴  人  
即  被  告  高宋繡發




指定辯護人  游弘誠律師(義務辯護)              
上列上訴人因違反槍砲彈藥刀械管制條例案件，不服臺灣宜蘭地
方法院110年度原重訴字第1號，中華民國111年6月23日第一審判
決（起訴案號：臺灣宜蘭地方檢察署109年度偵字第4724號），
提起上訴，本院判決如下：
    主  文
原判決有罪部分撤銷。
甲○○○犯非法持有槍砲之主要組成零件罪，處有期徒刑柒月，併
科罰金新臺幣壹萬元，罰金如易服勞役，以新臺幣壹仟元折算壹
日。扣案之非制式子彈柒顆、金屬槍管壹支及金屬撞針壹支均沒
收。
其餘被訴非法製造可發射金屬或子彈具殺傷力之槍枝部分無罪。
    事  實
一、甲○○○明知槍砲之主要組成零件及具有殺傷力之子彈，均屬
    槍砲彈藥刀械管制條例所列管之物品，非經中央主管機關許
    可，不得擅自持有，於民國108年10月間某日，在宜蘭縣大
    同鄉南山某工地拾獲非制式子彈10顆及金屬槍管1支、金屬
    撞針1支後，竟基於持有槍砲主要組成零件及子彈之犯意，
    自斯時起未經許可非法持有上開子彈、槍管及撞針。嗣於10
    9年8月1日下午3時26分許，因另案為警在宜蘭縣○○鄉○○村○○
    巷0○0號前緝獲，並扣得非制式子彈10顆、金屬槍管1支、金
    屬撞針1支，始悉上情。
二、案經宜蘭縣政府警察局移送臺灣宜蘭地方檢察署檢察官偵查
    起訴。 
    理  由
甲、本院審理範圍：
　　查本案係在刑事訴訟法第348條於110年6月18日修正施行後
    ，始於111年9月1日因上訴而繫屬本院（見本院卷第3頁本院
    收文章），自應適用修正後之現行刑事訴訟法第348條規定
    判斷上訴範圍。本案檢察官未提起上訴，僅上訴人即被告甲
    ○○○（下稱被告）就原判決有罪部分提起上訴，依現行刑事
    訴訟法第348條規定，原判決不另為無罪諭知即被告被訴非
    法製造槍砲之主要組成零件部分，自非本院審理範圍，合先
    敘明。
乙、有罪部分：　　
壹、證據能力之認定部分：
　　按被告以外之人於審判外之言詞或書面陳述，除法律有規定
    者外，不得作為證據。被告以外之人於審判外之陳述，雖不
    符同法第159條之1至第159條之4之規定，而經當事人於審判
    程序同意作為證據，法院審酌該言詞陳述或書面陳述作成時
    之情況，認為適當者，亦得為證據；當事人、代理人或辯護
    人於法院調查證據時，知有第159條第1項不得為證據之情形
    ，而未於言詞辯論終結前聲明異議者，視為有前項之同意，
    刑事訴訟法第159條第1項、第159條之5第1項、第2項分別定
    有明文。查本案下述據以認定被告犯罪之供述證據，檢察官
    、被告及其辯護人於本院審理時均未爭執其證據能力，且迄
    於言詞辯論終結前均未聲明異議，復經審酌該等言詞陳述或
    書面作成時之情況並無違法、不當或顯不可信之狀況，依刑
    事訴訟法第159條之5第2項之規定，均有證據能力；又本案
    認定事實之其餘非供述證據，並無證據證明係公務員違背法
    定程序所取得，依同法第158條之4反面解釋，亦均有證據能
    力，合先敘明。
貳、認定被告犯罪事實所憑之證據及理由：
　　訊據被告對於上揭事實坦白承認（見本院卷第80、105頁）
    ，並有宜蘭縣政府警察局保安隊搜索扣押筆錄、扣押物品目
    錄表各1份、查獲現場照片2張等件附卷可稽（見警卷第20、
    22至26頁），及子彈10顆、槍管1支、撞針1支扣案為證。而
    扣案子彈10顆、槍管1支、撞針1支，經送內政部警政署刑事
    警察局以檢視法、性能檢驗法、試射法鑑定，鑑定結果為：
    「送鑑槍管1枝，認係已貫通之金屬槍管（可供組成具殺傷
    力槍枝使用）。送鑑子彈10顆，認均係非制式子彈，由金屬
    彈殼組合直徑約8.8mm金屬彈頭而成，採樣3顆試射，均可擊
    發，認具殺傷力。送鑑槍枝零件1包，認分係金屬撞針…」等
    情，有內政部警政署刑事警察局鑑定書109年9月9日刑鑑字
    第1090085102號鑑定書在卷可考（見偵字卷第14至16頁反面
    頁）；又上開金屬槍管及金屬撞針屬槍砲之主要組成零件乙
    節，亦有內政部86年11月24日台（86）內警字第0000000號
    公告在卷足憑（見偵字卷第18頁及反面），堪認被告上開任
    意性自白核與事實相符，可以採取。據上，本件事證明確，
    被告上揭犯行足可認定，應依法論科。
參、論罪部分：
一、被告未經主管機關許可無故持有前揭屬於槍砲主要組成零件
    之金屬槍管、金屬撞針及具有殺傷力之子彈，核其所為，係
    犯槍砲彈藥刀械管制條例第12條第4項之非法持有子彈罪，
    及同條例第13條第4項之非法持有槍砲之主要組成零件罪。
二、按未經許可持有子彈及槍砲之主要組成零件，其持有之繼續
    ，乃行為之繼續，亦即一經持有子彈及槍砲之主要組成零件
    ，犯罪即已成立，惟其完結須繼續至持有行為終了之時，而
    被告於108年10月間某日起，持有前開子彈及槍砲零件後，
    其持有行為應繼續至109年8月1日下午3時26分許為警查獲時
    為止，是本案被告非法持有具殺傷力之非制式子彈及槍砲之
    主要組成零件，應僅各論以繼續犯一罪。
三、又被告同時持有上開具有殺傷力之非制式子彈及槍砲之主要
    組成零件，係以一持有行為，同時觸犯上開二罪名，為想像
    競合犯，應依刑法第55條之規定，論以較重之非法持有槍砲
    之主要組成零件罪處斷。被告雖同時持有具有殺傷力之非制
    式子彈10顆，惟所侵害者為單一之社會法益，自不生想像競
    合犯之問題。　　
四、辯護意旨固以：被告自偵審以來均自白，因被告係拾獲槍砲
    零件及子彈，無從供出上游，仍請依槍砲彈藥刀械管制條例
    第18條第4項規定減輕其刑等語。惟按犯本條例之罪，於偵
    查或審判中自白，並供述全部槍砲、彈藥、刀械之來源及去
    向，因而查獲或因而防止重大危害治安事件之發生者，減輕
    或免除其刑，槍砲彈藥刀械管制條例第18條第4項前段定有
    明文。此係指被告自白必須於偵查或審判中為之，並供述全
    部槍械、彈藥之來源及去向，因而查獲或因而防止重大危害
    治安事件之發生者，始能減輕或免除其刑。所謂供述「來源
    」，係指被告原持有供己犯同條例之罪之全部槍砲、彈藥、
    刀械源自何人；而「去向」，則指已將槍砲、彈藥、刀械移
    轉予他人持有之情形而言，不包括仍為自己持有之情形在內
    （最高法院104年度台上字第3571號判決意旨參照）。由是
    可知，本條規範旨在以被告自白為基礎，進而查獲其他犯罪
    人或防止重大危害治安事件之發生，藉此杜絕具殺傷力槍彈
    對社會所生之潛在危害，要與一般自首或自白減輕規定目的
    不同。經查，本案被告固自白持有槍砲主要組成零件及子彈
    等犯行，然供稱係於事實欄所示時、地拾獲扣案之槍砲零件
    及子彈，顯無從因被告之供述而查獲「來源」，卷內亦無證
    據可認檢警有因被告之供述而查獲扣案槍砲零件及子彈實際
    源自何人或防止重大危安事件之情形，依上說明，被告自無
    適用槍砲彈藥刀械管制條例第18條第4項規定減輕其刑之餘
    地。從而，辯護意旨此部分所請，自無足取。
五、辯護意旨復以：被告若因本案服刑，子女將無以為靠，是被
    告之家境客觀上應足以引起一般同情，請依刑法第59條規定
    酌量減輕其刑等語。惟按刑法第59條之酌量減輕其刑，必須
    犯罪另有特殊之原因與環境等，在客觀上足以引起一般同情
    ，認為即予宣告法定最低度刑期猶嫌過重者，始有其適用。
    至行為人犯罪之動機、目的、犯罪之手段、犯罪後所生之損
    害、犯罪後之態度、犯罪行為人之生活狀況、品行、智識程
    度等，僅屬得於法定刑內審酌量刑之事項，非酌量減輕之理
    由。而參以槍砲零件及子彈等物性質上屬高度危險之物品，
    非經主管機關許可不得持有，以維社會大眾安全，被告無故
    持有上開金屬槍管、撞針及子彈等物，對社會之秩序及安寧
    ，勢將會產生極大之不安，況邇來社會上槍枝、子彈氾濫，
    對社會治安已造成嚴重之不良影響，可認被告未經主管機關
    許可無故持有前揭金屬槍管、撞針及子彈等行為，於客觀上
    實不足以引起一般同情，其情無何可憫恕之處，自不得邀刑
    法第59條規定減輕其刑。至於被告之生活狀況等情狀，僅可
    為法定刑內從輕科刑之標準，不得據為刑法第59條酌量減輕
    之理由，是辯護意旨上開所指，亦無可採。
肆、撤銷改判之理由：
一、原審以被告罪證明確，予以論罪科刑，固非無見。惟查，槍
    砲彈藥刀械管制條例第13條第4項非法持有槍砲之主要組成
    零件罪之法定刑為「6月以上5年以下有期徒刑，併科新臺幣
    300萬元以下罰金」，原判決就被告所犯非法持有槍砲之主
    要組成零件部分，於理由欄敘明援引刑法第59條規定酌減其
    刑，然於主文欄就該罪之有期徒刑竟量處重於法定最低度刑
    之有期徒刑1年8月，即難謂無主文與理由矛盾之違誤。又本
    案被告係非法持有金屬槍管、撞針各1支及非制式子彈10顆
    ，犯後於警、偵訊及法院審理時均坦承犯行，堪信具有悔意
    ，是認原判決對被告量處有期徒刑1年8月，顯然過重，而罪
    刑不相當，尚有未當。據上，被告執以原審量刑過重等詞提
    起上訴，指摘原審判決不當，為有理由，且原判決此部分既
    有上開可議之處，即無可維持，自應由本院將原判決此部分
    予以撤銷改判。
二、爰以行為人之責任為基礎，審酌被告既知悉具有殺傷力之子
    彈及屬於槍砲主要組成零件之金屬槍管、撞針，非經中央主
    管機關許可，均不得擅自持有，被告卻仍漠視法令規範，持
    有前揭具有殺傷力之子彈及槍砲主要組成零件，對他人之身
    體、生命及社會治安、秩序造成潛在危險，其所為誠屬不該
    ，應予嚴懲；惟念其坦承犯行，犯後態度尚可；並參酌被告
    持有本案槍砲主要組成零件及子彈等違禁物之種類、數量、
    持有時間之長短，兼衡其於原審自陳教育程度為國中肄業、
    離婚、有3名未成年小孩均由其照顧、目前從事砂石車司機
    、及勉持之家庭經濟生活狀況（見原審卷第119頁）等一切
    情狀，量處如主文第2項所示之刑，並諭知罰金如易服勞役
    之折算標準，以示警懲。
伍、沒收部分：
一、扣案之金屬槍管、金屬撞針各1支，為槍砲之主要組成零件
    ，又扣案驗餘之非制式子彈共7顆，經鑑定均具有殺傷力，
    詳如前述，均屬違禁物，不問屬於犯人與否，應依刑法第38
    條第1項之規定宣告沒收。
二、又原扣案經試射之具有殺傷力子彈共3顆，雖本屬違禁物，
    惟均業於送鑑定時經試射，已喪失子彈功能，而不具殺傷力
    ，自無庸再為沒收之諭知。
丙、無罪部分：
壹、公訴意旨略以：被告明知可發射子彈具有殺傷力之各式槍砲
    ，屬槍砲彈藥刀械管制條例第4條所列管之違禁物，未經許
    可，不得製造，竟基於未經許可製造具有殺傷力之槍砲之犯
    意，於不詳時間、地點，以不詳方式取得非制式長槍（槍枝
    管制編號：0000000000號）1支、槍管1支後，於不詳時間、
    地點，以鑽床機改造、貫通上揭長槍、槍管，並製造撞針1
    支組裝使用，使上揭長槍、槍管具有殺傷力且經其於109年7
    月間試射成功。因認被告涉犯槍砲彈藥刀械管制條例第8條
    第1項非法製造可發射金屬或子彈具有殺傷力之槍枝罪嫌。
貳、按行為之處罰，以行為時之法律有明文規定者為限；又不能
    證明被告犯罪或其行為不罰者，應諭知無罪之判決，刑法第
    1條前段、刑事訴訟法第301條第1項分別定有明文。而所謂
    不能證明被告犯罪者，係指法院審理結果，因證據法上之
    理由，認為被告犯罪嫌疑缺乏積極證據，以致未達有罪判決
    之確信程度；所謂行為不罰者，乃指因實體刑法之理由，致
    欠缺刑法或其他刑事特別法之犯罪成立要件，除指法律特別
    明文規定之不罰事由外，兼指法律未規定處以刑罰之行為。
參、公訴意旨認被告涉犯前揭非法製造槍枝罪嫌，無非係以被告
    於警詢及偵查中之供述、內政部警政署刑事警察局109年9月
    9日刑鑑字第1090085102號鑑定書、槍枝初步檢視報告表及
    扣案之長槍1支為其主要論據。
肆、訊據被告固供承上開製造槍枝之事實，然堅決否認有違反槍
    砲彈藥刀械管制條例之犯行，辯稱：我製造的槍枝是自製獵
    槍，本案製槍之前也有與家人及朋友去山上打獵過，不應該
    以刑法處罰等語。辯護人復執以：被告係原住民，其行為符
    合槍砲彈藥刀械管制條例第20條第1項之規定，請求為無罪
    之諭知等語辯護。
伍、經查：
一、被告係平地原住民乙情，有個人戶籍資料（完整姓名）查詢
    結果1紙在卷可稽（見偵字卷第30頁）；又被告未經許可，
    於108年10月間後某日，在宜蘭縣大同鄉寒溪村華興巷某空
    地，以電鑽打磨撞針，並更換槍管，而未經許可製造可發射
    金屬或子彈具有殺傷力之長槍1支，嗣於109年8月1日下午3
    時26分許，為警在宜蘭縣○○鄉○○村○○巷0○0號前查獲，並扣
    得上開可發射金屬或子彈具殺傷力之長槍1支、鋼珠彈23顆
    、底火47顆等事實，業據被告於本院審理時供承在卷（見本
    院卷第80至81頁），並有宜蘭縣政府警察局保安隊搜索扣押
    筆錄、扣押物品目錄表、槍枝初步檢視報告表各1份、查獲
    現場照片2張附卷可稽（見警卷第8至13、20、22至26頁），
    且有上開改造長槍1支、鋼珠彈23顆、底火47顆扣案可證。
    又扣案之長槍1支、鋼珠彈23顆，經送請內政部警政署刑事
    警察局以檢視法、性能檢驗法鑑定，結果認「送鑑長槍1枝
    （槍枝管制編號：0000000000，槍枝總長約118公分），認
    係其他可發射金屬或子彈之槍枝，由金屬擊發機構、木質槍
    托及已貫通之金屬槍管組合而成，擊發功能正常，可供擊發
    口徑0.27吋打釘槍用空包彈（作為發射動力），用以發射彈
    丸使用，認具殺傷力。送鑑鋼珠1包，認均係金屬彈丸」，
    有上開內政部警政署刑事警察局鑑定書109年9月9日刑鑑字
    第1090085102號鑑定書在卷可考（見偵字卷第14至17頁反面
    ），是上開事實固堪認定。
二、然按槍砲彈藥刀械管制條例第20條第1項規定：「原住民未
    經許可，製造、運輸或持有自製獵槍、其主要組成零件或彈
    藥；或原住民、漁民未經許可，製造、運輸或持有自製魚槍
    ，供作生活工具之用者，處新臺幣二千元以上二萬元以下罰
    鍰，本條例有關刑罰之規定，不適用之。」明令原住民未經
    許可，製造、持有自製獵槍者，不適用槍砲彈藥刀械管制條
    例有關刑罰之規定。申言之，原住民族群基於長期適應生活
    環境衍生出打獵捕魚之文化傳統，使打獵技能及精良工具成
    為原住民自我認同之重要象徵，獵槍除了具有經濟生活之意
    義外，更深化成為原住民各部落文化中的內涵，原住民族群
    之生活型態與經濟來源，雖隨著國家經濟型態轉變、社會整
    體發展，發生明顯重大之改變，但作為傳承原住民文化內涵
    象徵之打獵行為，則透過儀式化、休閒化、祭典化及部分生
    活工具化，而繼續留存於原住民部落文化中。此種以自製獵
    槍打獵之文化，自有別於將槍枝作為武器之其他族群文化，
    此所以槍砲彈藥刀械管制條例第20條第1項增訂免罰條文之
    意旨。次按憲法增修條文第10條第11項、第12項規定：「國
    家肯定多元文化，並積極維護發展原住民族語言及文化。」
    、「國家應依民族意願，保障原住民族之地位及政治參與，
    並對其教育文化、交通水利、衛生醫療、經濟土地及社會福
    利事業予以保障扶助並促其發展，其辦法另以法律定之。」
    可見我國憲法明文肯定及保障原住民族之多元文化。又經濟
    社會文化權利國際公約第15條規定：「本公約締約國確認人
    人有權：一、參加文化生活；二、享受科學進步及其應用之
    惠；三、對其本人之任何科學、文學或藝術作品所獲得之精
    神與物質利益，享受保護之惠」；公民與政治權利國際公約
    第1條、第26條及第27條分別規定「所有民族均享有自決權
    ，根據此種權利，自由決定其政治地位並自由從事其經濟、
    社會與文化之發展。」、「人人在法律上一律平等，且應受
    法律平等保護，無所歧視。在此方面，法律應禁止任何歧視
    ，並保證人人享受平等而有效之保護，以防因種族、膚色、
    性別、語言、宗教、政見或其他主張、民族本源或社會階級
    、財產、出生或其他身份而生之歧視。」、「凡有種族、宗
    教或語言少數團體之國家，屬於此類少數團體之人，與團體
    中其他分子共同享受其固有文化、信奉躬行其固有宗教或使
    用其固有語言之權利，不得剝奪之。」足見上開兩公約明文
    保障國家內各民族之文化、語言及傳統習俗。此外，原住民
    族基本法第30條規定：「政府處理原住民族事務、制定法律
    或實施司法與行政救濟程序、公證、調解、仲裁或類似程序
    ，應尊重原住民族之族語、傳統習俗、文化及價值觀，保障
    其合法權益，原住民有不諳國語者，應由通曉其族語之人為
    傳譯。政府為保障原住民族之司法權益，得設置原住民族法
    院或法庭。」因此，本案應在憲法、兩公約、原住民族基本
    法肯定及尊重原住民族多元文化規範之前提下，解釋槍砲彈
    藥刀械管制條例第20條第1項規定「自製之獵槍」及「供作
    生活工具之用」之定義。而查：
  ㈠有關「自製之獵槍」部分：
  ⒈我國槍砲彈藥刀械管制條例於72年6月27日制定公布以來，迄
    至86年11月24日前，雖已意識到原住民之生活文化異於一般
    社會主流，而有就「專供生活習慣特殊國民之生活工具」另
    訂管理辦法之授權，然對違反規定之「生活習慣特殊國民」
    仍施以刑罰制裁。嗣於86年11月24日修正公布槍砲彈藥刀械
    管制條例，其中增列第20條：「原住民未經許可，製造、運
    輸、陳列或持有自製之獵槍，供作生活工具之用者，減輕或
    免除其刑，並不適用前條之規定（指第19條有關強制工作部
    分）。」之規定，其修法意旨為：「基於原住民所自製之獵
    槍係屬傳統習慣專供獵捕維生之生活工具，且其結構、性能
    及殺傷力，均遠不及制式獵槍，為恐原住民偶一不慎，即蹈
    法以第8條相加，實嫌過苛，爰增訂得減輕或免除其刑規定
    ，並得排除本條例強制工作之適用」。依此說明可知，立法
    者所著眼者除原住民傳統習慣之維護外，原住民自製獵槍之
    殺傷力不及於制式獵槍亦為修法放寬之關鍵之一，至於槍枝
    之擊發方式則非考慮之重點。此次修法雖已較修法前寬鬆，
    然意義上仍是將原住民持有槍枝之傳統評價為犯罪行為。直
    至90年11月14日修正公布後槍砲彈藥刀械管制條例第20條第
    1項規定：「原住民未經許可，製造、運輸或持有自製之獵
    槍或漁民未經許可，製造、運輸或持有自製之漁槍，供作生
    活工具之用者，處新臺幣二萬元以下罰鍰，本條例有關刑罰
    之規定，不適用之。」始對原住民使用獵槍之行為不再課以
    刑罰；其立法理由謂：「原住民使用獵槍是有其生活上之需
    要，以法律制裁持有生活必需品之行為，是對原住民人權之
    嚴重傷害。因此，原住民持有獵槍者只要登記即可合法，而
    未經登記者則以行政罰加以處罰，這不但符合行政程序法之
    規定，也保障了原住民基本之生活權益。」；修法意旨在於
    ：「①屬於供作生活上及文化上工具之用，而無據為犯罪工
    具的意圖。②未經許可者應循本條文第3項授權命令的行政罰
    及其行政程序予以補正即可。③以落實憲法增修條文及符合
    本條例多元文化主義的政策目標與規範意旨。」（立法院公
    報第90卷第53期第360 頁參照）。綜觀上開槍砲彈藥刀械管
    制條例關於原住民族使用自製獵槍之修法歷程可知，隨著原
    住民族權利意識之覺醒，文化衝突、壓迫之現象浮上臺面，
    立法者基於多元文化之認知與珍視，對原住民族使用自製獵
    槍之傳統逐步採取開放之態度，行政及司法機關自不應無視
    於此立法趨勢，而曲解、限縮法律文義。
  ⒉而法令中有關獵槍之規定，除槍砲彈藥刀械管制條例外，另
    散見於「自衛槍枝管理條例」、「現役軍人自衛槍枝管理辦
    法」，前開自衛槍枝管理條例第2條第1項第2款規定：「乙
    種槍類：凡具有自衛性能之各式獵槍、空氣槍、魚槍及其他
    槍枝屬之。」上揭現役軍人自衛槍枝管理辦法第2 條第1項
    第2 款又規定：「乙類：凡具有自衛性能之各式獵槍、空氣
    槍、魚槍、練習槍均屬之；但各式步槍改造之獵槍，不得列
    為狩獵槍枝。」依法律之整體觀察，相關法令所指之「獵槍
    」，應以同一之解釋，方屬合理。惟前揭相關之法律中均未
    提及「獵槍」之定義。觀諸前開所述86年11月24日修正公布
    之槍砲彈藥刀械管制條例第20條修法意旨可知，立法者係以
    自製獵槍與制式獵槍作比較，認為自製獵槍之殺傷力既然遠
    不及於制式獵槍，在考量原住民族狩獵文化中均有使用槍枝
    之傳統，予以減輕或免除刑事責任，進而於90年11月14日修
    法予以除罪化。是綜合立法者正視原住民文化之差異性與獨
    特性，及其迭次修法以展現國家對原住民文化傳統之尊重與
    包容，槍砲彈藥刀械管制條例第20條第1項所謂「自製之獵
    槍」，自應解釋為「原住民本於其文化傳統所形成之特殊習
    慣，專為其於生活中所從事之狩獵活動為目的，凡非屬制式
    或固定兵工廠生產，而為簡易自製之槍枝」即屬之，始符合
    立法原意。
  ⒊至內政部於87年6月2日雖曾就原住民自製獵槍之認定一事，
    以臺（87）內警字第8770116號函解釋稱：「①自製獵槍：指
    原住民傳統習慣專供捕獵維生之生活工具，由申請人自行獨
    力製造或與非以營利為目的之原住民在警察分局核准之報備
    地點協力製造完成，以逐次由槍口裝填黑色火藥於槍管內，
    打擊底火或他法引爆，將填充之射出物射出，非使用具有彈
    頭、彈殼及火藥之子彈者。②射出物：指供自製獵槍引爆槍
    管內火藥後發射之用，填充於槍管內，遠小於槍管內徑之固
    體物，如玻璃片、彈丸等，且不含具有彈頭、彈殼及火藥之
    子彈。」。嗣復延續上開函釋，於100年11月7日修正發布「
    槍砲彈藥刀械許可及管理辦法」第2條第3款有關自製獵槍之
    定義為：「自製獵槍：指原住民傳統習慣專供捕獵維生之生
    活工具，由申請人自行獨力或與非以營利為目的之原住民協
    力，在警察分局核准之報備地點製造完成；其結構、性能須
    逐次由槍口裝填黑色火藥於槍管內，以打擊底火或他法引爆
    ，將填充物射出。其填充物，指可填充於自製獵槍槍管內，
    遠小於槍管內徑之固體物如玻璃片、彈丸等，供發射之用。
    」。又於103年6月10日再次修正發布「槍砲彈藥刀械許可及
    管理辦法」第2條第3款有關自製獵槍之定義為：「自製獵槍
    ：指原住民為傳統習俗文化，由申請人自行獨力或與非以營
    利為目的之原住民協力，在警察分局核准之地點，並依下列
    規定製造完成，供作生活所用之工具：㈠填充物之射出，須
    逐次由槍口裝填黑色火藥於槍管內，以打擊底火或他法引爆
    ，或使用口徑為0.27英吋以下打擊打釘槍用邊緣底火之空包
    彈（立法理由說明即係工業用底火，俗稱喜得釘）引爆。㈡
    填充物，須填充於自製獵槍槍管內發射，小於槍管內徑之玻
    璃片、鉛質彈丸固體物；其不具制式子彈及其他類似具發射
    體、彈殼、底火及火藥之定裝彈。㈢槍身總長（含槍管）須3
    8英吋（約96.5公分）以上。」。惟前開管理辦法於91年10
    月2日訂定時，並未有自製獵槍定義之規定，迄該辦法制定
    近10年，始於該次修正時增訂，或有突兀之處；且槍砲彈藥
    刀械管制條例於90年修訂，增訂免除原住民持有自製獵槍之
    刑罰規定，主管機關卻將法律修正前之函釋引為授權法規命
    令之內容，是否與立法修正之意旨完全相符，容有疑義。是
    前述內政部函釋、管理辦法中所列自製獵槍之定義，要求「
    自行獨力或與非以營利為目的之原住民協力製造」、「在警
    察分局核准之地點製造完成」、「逐次由槍口裝填黑色火藥
    於槍管內」、「槍身總長（含槍管）須38英吋（約96.5公分
    ）以上」等要件，顯然增加法律所無之限制，亦不當干預人
    民之文化活動，堪認與立法原意不符。從而，所謂之「獵槍
    」，除其功能上之區別外，尚難以槍枝性能、子彈填充方式
    、槍身長度等節予以區別，方符立法之旨趣。
  ⒋又修正後槍砲彈藥刀械管制條例第20條之規定，性質上屬於
    免除行為人罪責之法規，具有犯罪構成要件之功能，依照刑
    法第2條所揭示之罪刑法定原則，就犯罪之構成要件或除罪
    之要件，不得由行政機關以命令規範之或加以解釋，而需以
    法律定之，故授權之行政命令不得任意規定具有構成要件性
    質之規範。又依據司法院大法官釋字第216號解釋認為：「
    法官依據法律獨立審判，憲法第80條載有明文。各機關依其
    職掌就有關法規為釋示之行政命令，法官於審判案件時，固
    可予以引用，但仍得依據法律，表示適當之不同見解，並不
    受其拘束，本院釋字第137號解釋即係本此意旨；司法行政
    機關所發司法行政上之命令，如涉及審判上之法律見解，僅
    供法官參考，法官於審判案件時，亦不受其拘束。」查立法
    者於訂定槍砲彈藥刀械管制條例時，並未授權主管機關內政
    部就何謂「自製之獵槍」以行政命令加以規範，此由該條例
    第20條第3項規定：「前二項之許可申請、條件、期限、廢
    止、檢查及其他應遵行事項之管理辦法，由中央主管機關定
    之。」可知立法者授權中央主管機關訂定相關之管理辦法，
    其授權之內容，僅及於許可申請、條件、期限、廢止、檢查
    及其他應遵行事項，而不包含「自製之獵槍」的定義。從而
    ，內政部上開87年6月2日函文，及於100年11月7日、103年6
    月10日先後修正發布「槍砲彈藥刀械許可及管理辦法」第2
    條第3款，就「自製之獵槍」的定義增加法律所無之限制，
    違反憲法多元文化之精神及槍砲彈藥刀械管制條例歷次修法
    所揭示之意旨，無拘束本院之效力，爰均不予援用。
  ⒌綜上，槍砲彈藥刀械管制條例第20條第1項所稱「自製之獵槍
    」，應認凡非屬制式或固定兵工廠生產，而為簡易自製供狩
    獵用之槍枝即屬之。查本件扣案之上開槍枝係由金屬擊發機
    構及土造金屬槍管組合而成，其外型簡單，結構簡略，有內
    政部警政署刑事警察局109年9月9日刑鑑字第1090085102號
    鑑定書及槍枝照片附卷可稽（見警卷第12至13頁；偵字卷第
    14至15頁）。又扣案槍枝總長約118公分，可供擊發口徑0.2
    7吋打釘槍用空包彈（作為發射動力）等情，有前揭槍枝鑑
    定書在卷為憑（見偵字卷第14頁），亦完全符合內政部於10
    3年6月10日修正發布「槍砲彈藥刀械許可及管理辦法」第2
    條第3款有關自製獵槍定義中關於槍枝總長及填充物射出之
    要件，再本案槍枝扣案同時，尚一併扣得鋼珠彈23顆、底火
    47顆，足證扣案槍枝非屬制式或固定兵工廠所生產，而為簡
    易自製之槍枝，應屬該條例第20條第1項所稱之「自製之獵
    槍」無疑。
  ⒍至原審雖曾函詢扣案槍枝是否屬槍砲彈藥刀械管制條例第20
    條所示之自製獵槍，經內政部以110年10月28日內授警字第1
    100872818號函覆略以：「前揭槍枝，以口徑0.27吋打釘槍
    用空包彈作為發射動力，用以發射彈丸，且槍身總長約118
    公分，如為原住民傳統習俗文化，由申請人自行獨立或與非
    以營利為目的之原住民協力，在警察分局核准之地點製造完
    成，供作生活所用之工具，即屬槍砲彈藥刀械管制條例第20
    條之自製獵槍」等語（見原審卷第63至64頁），惟該函覆內
    容既係以「槍砲彈藥刀械許可及管理辦法」為認定依據，而
    該辦法又因不予援用，自不得採為不利於被告之認定。
  ㈡有關「供作生活工具之用」部分：
    90年11月14日槍砲彈藥刀械管制條例第20條修正之立法理由
    及修法意旨已如前述。而人類所謂的「生活」，除了經濟、
    物質生活外，尚應包含傳統文化、語言、習俗、價值觀及社
    會規範等各個層面的精神生活。而按狩獵係原住民族傳統維
    生方式之一，並與其祭典文化有關，原住民在狩獵過程中，
    可訓練膽識、學習互助精神及生存技能，亦得藉與族人分享
    狩獵經驗與成果，獲得認同，提昇在部落族人中之地位，故
    原住民族自製獵槍獵捕野生動物，乃其傳統生活習俗文化之
    重要內容。惟因社會整體發展急遽變遷，原住民族生活型態
    亦隨之改變，復因野生動物保育法獵捕規定之限制，難期其
    仍專以狩獵維生或以狩獵為其生活主要內容，基於維護原住
    民傳統習俗文化及發展之考量，本條項「供作生活工具之用
    」之解釋，自應因應生活型態之改變而放寬，只要本於與其
    傳統習俗文化目的有關而自行製造或持有之獵槍，即應認係
    供作生活工具之用，不以專恃狩獵維生或以狩獵為其生活主
    要內容者為限（最高法院102年度台上字第5093號判決意旨
    參照）。查被告於警詢時供稱：我帶槍枝及子彈是為了打獵
    用等語（見警卷第4頁），於偵查中亦供稱：拿槍的用途是
    打獵用等語（見偵字卷第7頁反面），可見被告自始至終均
    供稱持有扣案槍枝係用以打獵維持生活使用，核與原住民平
    日之生活型態與社會普遍之認知相符。此外，復查無被告所
    言不實之證據，或有任何事證顯示其製造本案槍枝具有其他
    不法目的或據為犯罪工具之意圖，依「罪疑有利被告」原則
    ，應認被告自始製造扣案長槍之際，即係基於供原住民狩獵
    之傳統習俗文化之目的，而符合「供作生活工具之用」之要
    件。
三、綜上所述，本案被告所製造扣案長槍1支，既屬「自製之獵
    槍」，且係基於其原住民特有生活傳統所形成之狩獵文化習
    慣，而供作生活工具之用，雖未經依法申請許可，然究屬違
    反行政規定之範疇，而為槍砲彈藥刀械管制條例第20條第1
    項所明定不罰之行為，原審不察，遽認被告有非法製造槍枝
    之犯行，而為被告有罪之判決，尚有未洽。被告上訴意旨執
    以指摘原判決不當，為有理由，原判決此部分既有上開可議
    之處而無可維持，自應由本院將原判決此部分撤銷，另為被
    告無罪之判決。至被告未經許可持有自製獵槍之行為，依法
    仍應處以罰鍰，此部分應由主管機關另行裁罰，附此敘明。
據上論斷，應依刑事訴訟法第369條第1項前段、第364條、第299
 條第1項前段、第301條第1項後段，槍砲彈藥刀械管制條例第12
條第4項、第13條第4項、第18條第1項前段，刑法第11條、第55
條、第42條第3項前段、第38條第1項，判決如主文。
本案經檢察官葉怡材提起公訴，檢察官莊俊仁到庭執行職務。
中　　華　　民　　國　　111 　年　　11　　月　　23　　日
                  刑事第二十二庭審判長法  官  蔡廣昇
                                      法  官  許文章
                                      法  官　葉韋廷
以上正本證明與原本無異。
如不服本判決，應於收受送達後20日內向本院提出上訴書狀，其
未敘述上訴之理由者並得於提起上訴後20日內向本院補提理由書
（均須按他造當事人之人數附繕本）「切勿逕送上級法院」。
                                      書記官　李逸翔
中　　華　　民　　國　　111 　年　　11　　月　　23　　日
附錄：本案論罪科刑法條全文
槍砲彈藥刀械管制條例第12條
未經許可，製造、販賣或運輸子彈者，處1年以上7年以下有期徒
刑，併科新台幣500萬元以下罰金。
未經許可，轉讓、出租或出借子彈者，處6月以上5年以下有期徒
刑，併科新台幣300萬元以下罰金。
意圖供自己或他人犯罪之用，而犯前二項之罪者，處3年以上10
年以下有期徒刑，併科新台幣700萬元以下罰金。
未經許可，持有、寄藏或意圖販賣而陳列子彈者，處5年以下有
期徒刑，併科新台幣300萬元以下罰金。
第1項至第3項之未遂犯罰之。
槍砲彈藥刀械管制條例第13條
未經許可，製造、販賣或運輸槍砲、彈藥之主要組成零件者，處
3年以上10年以下有期徒刑，併科新台幣700萬元以下罰金。
未經許可，轉讓、出租或出借前項零件者，處1年以上7年以下有
期徒刑，併科新台幣500萬元以下罰金。
意圖供自己或他人犯罪之用，而犯前2項之罪者，處5年以上有期
徒刑，併科新台幣1000萬元以下罰金。
未經許可，持有、寄藏或意圖販賣而陳列第1項所列零件者，處6
月以上5年以下有期徒刑，併科新台幣300萬元以下罰金。
第1項至第3項之未遂犯罰之。